【裁判字號】    89,台上,1908
【裁判日期】    890818
【裁判案由】    拆屋還地等
【裁判全文】
最高法院民事判決                              八十九年度台上字第一九○八號
    上  訴  人  乙○○
    被 上訴 人  甲○○
右當事人間請求拆屋還地等事件，上訴人對於中華民國八十八年五月十八日台灣高等
法院第二審判決（八十七年度上字第一五九三號），提起上訴，本院判決如左：
    主  文
上訴駁回。
第三審訴訟費用由上訴人負擔。
    理  由
本件上訴人主張：坐落新竹縣關西鎮○○段一七○及一七一號土地為伊及其他共有人
所共有，被上訴人並無法律上之正當權源，竟長年占有系爭土地如第一審判決附圖（
以下稱附圖）虛線部分擁有房屋乙棟等情，依民法第七百六十七條規定，求為命被上
訴人將如附圖虛線所示前半段土造面積壹陸伍點零壹平方公尺、後半段加強磚造面積
壹柒點肆捌平方公尺之二層樓一棟全部拆除，並將土地全部交還伊及其他共有人之
判決。
被上訴人則以：伊與上訴人之被繼承人鄭昌貴就系爭土地有不定期基地租賃關係，上
訴人及其他共有人係繼承取得系爭土地，自應承受此租賃關係，伊並非無權占有等語
，資為抗辯。
原審斟酌全辯論意旨及調查證據之結果，以：上訴人主張系爭坐落新竹縣關西鎮○○
段一七○及一七一號土地為伊與其他共有人所共有，被上訴人在該土地上如附圖虛線
部分擁有磚造房屋一棟之事實，為被上訴人所自認，並據上訴人提出土地登記簿謄本
、地籍圖謄本附卷可稽，堪信為真實。上訴人雖主張被上訴人係無權占有，惟查被上
訴人係於民國三十五年間向訴外人范榮達購得系爭土地上房屋，業據證人范榮達供證
屬實，且有該證人所出具之購屋證明可稽。又鄭盛木係上訴人之被繼承人鄭昌貴之長
子，於鄭昌貴死後之四十九年三月二十三日代表鄭昌貴之繼承人與被上訴人所簽具之
備忘錄載明：「因承租人遲延積欠，曾受出租人之書面表示止約，期限已逾，均非否
認之事實，茲本日始將如數繳交清楚無訛」等語，足徵鄭盛木於簽立備忘錄時，不否
認系爭土地出租予被上訴人之事實，上訴人主張被上訴人並無法律上正當權源而占有
系爭土地，已無可取。次查鄭昌貴育有五子二女，四男鄭盛光早逝且絕後，鄭昌貴於
四十三年六月三日死亡時，計有配偶鄭張四妹、長男鄭盛木、次男鄭盛運、三男鄭盛
宏、五男鄭盛桐、長女鄭長妹、次女黃鄭次妹等七人，有上訴人提出之繼承系統表、
及被上訴人提出之鄭長妹與鄭次妹（即黃鄭次妹）戶籍謄本附卷可按。被上訴人抗辯
，伊於鄭盛木出具備忘錄後仍繼續繳交租金，足見鄭昌貴之繼承人就系爭土地與伊間
有同意展延或更新租約之意思表示等情，已據提出自五十三年起至六十一年止由鄭盛
木及鄭盛運所出具之收據為證。另鄭長妹與黃鄭次妹於五十三年三月二十五日向被上
訴人催繳自備忘錄簽立後至五十二年止之地租，被上訴人亦於五十三年三月二十九日
繳清，仍由鄭盛木收取，亦有上開催告函及鄭盛木所出具之收據可稽。另被上訴人分
別於七十一年十二月十四日、七十三年十二月十八日以存證信函附寄支票繳交自七十
年起至七十三年止之四年租金，復於八十四年四月二十三日再以存證信函附寄新台幣
（下同）十四萬四千元之銀行支票予鄭盛桐以繳交自七十四年起至八十五年止十二年
租金，經鄭盛桐於同年月二十四日收受等情，亦有被上訴人分別提出之存證信函、支
票、國內各類掛號郵件查單等影本可稽。又查被上訴人所繳交自四十九年起至五十二
年止四年之地租並經鄭長妹、黃鄭次妹及收款人鄭盛木於五十三年三月二十九日所出
具之收據（證）上載明承租人甲○○叔父等語，有該收據可按。故被上訴人抗辯兩造
就系爭土地之租約業經出租人同意延展更新租約等語，堪以採信，因之上訴人主張鄭
盛木所簽立之備忘錄、租金收據及鄭盛桐收取被上訴人所稱之租金支票暨鄭長妹與黃
鄭次妹向被上訴人催繳租金，要求調租等僅係其等個人行為，效力不及於鄭昌貴之全
體繼承人，系爭土地之租賃契約已於四十九年三月二十三日以備忘錄合意終止云云，
均無可採。此外，鄭盛木等收取租金時分別出具之收據已載明包括房屋坐落之系爭一
七○及一七一號土地，有各該收據可按，上訴人主張系爭一七一號土地並不在租賃範
圍內云云，亦無可取。被上訴人就系爭土地既有租賃關係存在，則在租賃契約被合法
解除或終止前，被上訴人自得占有系爭土地，並非無法律上之正當權源，上訴人請求
被上訴人拆屋還地尚非有據云云，為心證所由得，復說明上訴人其他主張取捨意見，
爰廢棄第一審所為被上訴人敗訴判決，改判駁回上訴人之訴，經核於法洵無違誤。查
上訴人之被繼承人鄭昌貴於四十三年六月三日死亡後，系爭土地由鄭盛木管業，鄭盛
木過世後由鄭盛桐管業等情已據鄭盛桐供證明確（一審卷第一二八頁），足徵鄭盛木
及鄭盛桐就系爭土地有管理及收取租金之權限。原審因認鄭盛木及鄭盛桐既繼續收取
被上訴人所繳納之租金，因認被上訴人抗辯兩造間就系爭土地之租賃關係業經更新為
可採，租賃關係仍繼續存在，被上訴人並非無權占有，據為上訴人敗訴判決，核係採
證、認事、解釋契約之職權行為，並不違背法令。上訴論旨仍爭論被上訴人係無權占
有，並就原審取捨證據、認定事實之職權行使指摘原判決不當，聲明廢棄，難認有理
由。
據上論結，本件上訴為無理由。依民事訴訟法第四百八十一條、第四百四十九條第一
項、第七十八條，判決如主文。
中      華      民      國    八十九    年       八     月     十八     日
                              最高法院民事第七庭
                                  審判長法官  吳  正  一
                                        法官  謝  正  勝
                                        法官  劉  福  來
                                        法官  高  孟  焄
                                        法官  葉  勝  利
      右正本證明與原本無異
                                              書  記  官
中      華      民      國    八十九    年      九      月      五      日


司法院資訊處製作；財團法人民間司法改革基金會備份。
